【裁判字號】    99,訴,414
【裁判日期】    990630
【裁判案由】    偽造文書等
【裁判全文】
臺灣嘉義地方法院刑事判決               99年度訴字第414號
公  訴  人  臺灣嘉義地方法院檢察署檢察官
被      告  己○○
上列被告偽造文書等案件，經檢察官提起公訴（九十九年度偵字
第九九七號），本院合議庭裁定由受命法官以簡式程序進行審理
，判決如下：
     主  文
己○○犯附表所示各罪，各處如附表所示之刑。應執行有期徒刑
壹年捌月，如易科罰金，以新臺幣壹仟元折算壹日。
    犯 罪 事 實
一、己○○於民國九十六年一月五日起自任會首，召集三個民間
    互助會（即合會，下稱 A會、B會、C會），各會會期、底標
    、會款、開標時間及會員分別如附表一、二、三備註欄所載
    ，各會均在己○○位在嘉義縣溪口鄉美南村崙尾96號之13住
    處，由己○○主持開標，每次以投標金額最高者得標（皆採
    內標制），並填寫標息、署名作為「標單」投標，己○○明
    知其經濟狀況已陷於窘境，竟於附表所示標會日期，意圖為
    自己不法之所有，基於詐欺取財、偽造標單準私文書及行使
    偽造標單準私文書之犯意，由己○○利用其主持開標，會員
    可不親自到場投標及會員彼此間並不全然認識之機會，在上
    址開標時，未經附表一至三所列各會活會會員（即未得標會
    員）之同意，先後偽簽附表所示「辛○○」等人之署名及標
    金金額於標單（開標後已丟棄，未扣案）上，依民間互助會
    習慣足以表示各該會員以各該標金之標息標取各該合會用意
    之私文書，偽造完成後即持以行使參加競標，足以生損害於
    遭冒標之會員及各合會之活會會員，得標後，己○○並向當
    次活會會員詐稱偽造標單上之登載名義人得標，使不知情之
    各該活會會員陷於錯誤，分別於得標後三日內交付會款予己○○，分別詐得附表一至三所列金額（不包括會首及死會會
    員之會款）。嗣己○○因無法支付會款，遂於九十八年八月
    間宣告倒會，經如附表所示各活會會員相互核對後，始悉上
    情。
二、案經甲○○訴請臺灣嘉義地方法院檢察署檢察官偵查起訴。
    理  由
一、訊據被告己○○對上開犯罪事實均坦承不諱，核與證人即被
    害人甲○○、辛○○、庚○○、壬○○、乙○○於偵查中之
    證述情節大致相符，並有如附表一至附表三所示各該互助會
    之會單及如附表一所示互助會之會簿各乙份在卷可稽，均足
    資擔保被告上開任意性自白確與事實相符，應堪採信。是本
    件事證明確，被告犯行堪以認定，應依法論科。
二、按偽造他人名義之標單，如僅記載會員姓名或競標之利息數
    額，別無其他之記載，若非依民間互助會之習慣，尚無從依
    其記載之內容，辨識其文義，並不具備私文書之形式至明，
    應屬刑法第二百二十條第一項規定於紙上之文字，依習慣足
    以為表示其用意證明之準私文書；互助會之標單，寫有標息
    及標會者之署名，依習慣係表示投標會款之私文書，為刑法
    第二百二十條第一項之準私文書；又按冒用他人名義書寫標
    單，冒標他人之互助會，茍標單上除書寫被冒標者之姓名，
    及欲標取會款所出利息之金額外，並書有「標單」之意旨，
    而就文義內容之本身，使人一見即知係投標會款之標單，則
    該標單固係刑法第二百十條所稱之私文書；惟如僅在紙上書
    寫被冒標者之姓名及所出利息之金額，就其內容本身並不足
    以獨立表示一定用意之證明，如非依民間互助會之習慣，尚
    無從認定其上之文字，係用以表示該名義人願出所書金額之
    利息以標取互助會會款之證明，則非刑法第二百十條所規定
    之私文書，而係同法第二百二十條第一項以文書論之準私文
    書（最高法院八十七年度臺非字第十二號、九十四年度臺上
    字第一四三九號判決足資參照）。再按刑法第二百十條之偽
    造私文書罪，以無製作權人而捏造他人名義製作該文書為構
    成要件，如行為人對於此種文書本有製作權，縱令其製作內
    容虛偽，亦難論以該條之罪。又民間互助會，係由會首招募
    會員參加而成立，並由會首製作會單（互助會簿），記載會
    員姓名及相關事項，交由會員收執以為憑信，會單上所列會
    員姓名，僅在識別會員為何人，而非表示會員本人簽名之意
    思，尚與所謂之署押有間，故會首在其有權製作之會單（互
    助會簿）上縱有虛列他人姓名為會員，乃屬內容不實，並非
    冒用他人名義製作，不能論以刑法第二百十條之偽造私文書
    罪（最高法院九十二年度臺上字第七二一九號判決意旨參照
    ）。查被告己○○在附表一至三所示合會各標次之標單上，
    偽造附表所列活會會員等人之署名，並填載表示標息之數字
    ，用以偽造足以表示該競標者之投標單，係以該標息競標之
    一定用意之準私文書，旋即持以行使競標而得標，以此方式
    冒用如附表一至附表三所示會員名義得標，自足以生損害於
    各該遭冒標之人及該合會之其他活會會員，己○○進而持以
    行使，詐稱該標單上之人得標，其他活會會員不疑有他，陷
    於錯誤，繳交會款予己○○收受，是核被告所為，係犯刑法
    第二百十六條、第二百二十條第一項、第二百十條之行使偽
    造私文書罪及同法第三百三十九條第一項之詐欺取財罪；其
    偽造如附表所示「甲○○」等人之署名於合會標單上，為偽
    造標單準私文書之部分行為，且偽造準私文書之低度行為，
    為行使之高度行為所吸收，均不另論罪。被告於如附表一、
    附表二、三所示標次先後冒用「甲○○」等人名義得標，向
    其餘活會會員收取會款，其單次冒標時各均同時使各合會之
    活會會員遭受詐欺，各次冒標均係以一行為觸犯數詐欺取財
    、行使偽造私文書之罪名，應依想像競合犯之規定，從一重
    之行使偽造私文書罪處斷。又被告所犯上開各次之行使偽造
    私文書罪，犯意各別，行為互殊，應分論併罰。
三、另查：(一)九十四年二月二日公布、九十五年七月一日施行之
    刑法第四十一條第二項原規定：「前項規定於數罪併罰，其
    應執行之刑未逾六月者，亦適用之。」依該規定數罪併罰之
    數宣告刑均得易科罰金，定其應執行之刑倘逾有期徒刑六月
    ，則不得易科罰金。(二)九十八年六月十九日公布之司法院釋
    字第六六二號解釋：「中華民國九十四年二月二日修正公布
    之現行刑法第四十一條第二項，關於數罪併罰，數宣告刑均
    得易科罰金，而定應執行之刑逾六個月者，排除適用同條第
    一項得易科罰金之規定部分，與憲法第二十三條規定有違，
    並與本院釋字第三六六號解釋意旨不符，應自本解釋公布之
    日起失其效力。」故自該號解釋公布之日即九十八年六月十
    九日起，數罪併罰之數宣告刑均得易科罰金，而定其應執行
    之刑逾有期徒刑六月時，得依刑法第四十一條第一項宣告易
    科罰金。(三)九十八年十二月三十日公布、九十九年一月一日
    施行刑法第四十一條第八項規定：「第一項至第四項及第七
    項之規定，於數罪併罰之數罪均得易科罰金或易服社會勞動
    ，其應執行之刑逾六月者，亦適用之。」依該規定數罪併罰
    之數宣告刑均得易科罰金，而定其應執行之刑逾有期徒刑六
    月者，得易科罰金。(四)九十八年十二月三十日公布、九十九
    年一月一日施行之刑法第四十一條第八項係司法院釋字第六
    六二號解釋之明文化，不涉及刑罰之輕重、構成要件之變更
    ，並無有利或不利於行為人之情形可言，自無庸依刑法第二
    條第一項之規定比較新舊法，而應依一般法律適用原則，適
    用「裁判時法」處斷（最高法院九十五年度第二十一次刑事
    庭會議決議意旨參照）。(五)本件被告犯罪時間其中部分在九
    十八年六月十九日上開大法官解釋公布之前，部分則在九十
    八年六月十九日之後，揆諸上開說明，數罪併罰之數宣告刑
    均得易科罰金，而定其應執行之刑逾有期徒刑六月時，刑罰
    權效果即得否易科罰金之利或不利變動，自屬刑法第二條第
    一項之法律變更，經比較新舊法結果，以現行刑法第四十一
    條第一項前段及第八項有利於被告，自應依該條項規定定其
    執行刑易科罰金之折算標準。
四、爰審酌被告為國小畢業之智識程度，並無前科之素行，其僅
    因需錢孔急竟為圖自己之不法利益，利用親友間之情誼及信
    賴，冒用附表一至三所示之人名義冒標，使其他活會會員陷
    於錯誤而繳交會款，並詐取活會會員等人之款項，犯罪所生
    危害非輕，且被告迄今固賠償部分被害人之部分損失，然尚
    未完全賠償各被害人，並考量被告犯後坦認犯行等一切情狀
    ，分別量處如附表論罪科刑欄所示之刑，並均諭知易科罰金
    之折算標準，再定其應執行刑，並諭知易科罰金之折算標準
    ，以示懲儆。至被告以「甲○○」等人名義偽造之標單，雖
    係被告所有並供犯本案犯罪所用之物，然被告供稱：標單均
    已丟棄等語（見本院卷第23頁），且均未扣案，堪認所偽造
    之上開標單均已滅失，其上偽造之署名及標單，均不予宣告
    沒收，附此敘明。
據上論斷，應依刑事訴訟法第二百七十三條之一第一項、第二百
九十九條第一項前段，刑法第二條第一項但書、第二百十六條、
第二百二十條第一項、第二百十條、第三百三十九條第一項、第
五十五條、第五十一條第五款、第四十一條第一項前段、第八項
，刑法施行法第一條之一第一項、第二項前段，判決如主文。
本案經檢察官李志明到庭執行職務。
中    華    民    國     99    年    6    月    30    日
                       刑事第五庭  法  官  曾宏揚
以上正本證明與原本無異。
如不服本判決應於收受判決後10日內向本院提出上訴書狀，並應
敘述具體理由；其未敘述上訴理由者，應於上訴期間屆滿後20日
內向本院補提理由書（均須按他造當事人之人數附繕本）「切勿
逕送上級法院」。告訴人或被害人如對於本判決不服者，應具備
理由請求檢察官上訴，其上訴期間之計算係以檢察官收受判決正
本之日期為準。
中    華    民    國    99    年    6     月    30    日
                                   書記官  陳慶昀
附錄論罪科刑法條：
刑法第二百十條（偽造變造私文書罪）
偽造、變造私文書，足以生損害於公眾或他人者，處 5 年以下
有期徒刑。
刑法第二百十六條（行使偽造變造或登載不實之文書罪）
行使第 210 條至第 215 條之文書者，依偽造、變造文書或登載
不實事項或使登載不實事項之規定處斷。
刑法第二百二十條（準文書）
在紙上或物品上之文字、符號、圖畫、照像，依習慣或特約，足
以為表示其用意之證明者，關於本章及本章以外各罪，以文書論
。
錄音、錄影或電磁紀錄，藉機器或電腦之處理所顯示之聲音、影
像或符號，足以為表示其用意之證明者，亦同。
刑法第三百三十九條第一項
中華民國刑法第339條（普通詐欺罪）
意圖為自己或第三人不法之所有，以詐術使人將本人或第三人之
物交付者，處 5 年以下有期徒刑、拘役或科或併科 1 千元以下
罰金。
附表一：96年1月5日至98年12月5日之合會（A會；共36會份）
┌─┬───┬─────┬─┬────┬─────┬─────┐
│編│被冒標│標會日期  │標│得標金額│詐欺金額  │論罪科刑  │
│號│會員  │          │次│        │          │          │
├─┼───┼─────┼─┼────┼─────┼─────┤
│1 │辛○○│96年6月5日│6 │1,300   │31x8,700= │己○○犯行│
│  │、邱美│          │  │        │269,700（ │使偽造私文│
│  │彥夫妻│          │  │        │已冒標人數│書罪，處有│
│  │其中一│          │  │        │1人＋所餘 │期徒刑參月│
│  │會份  │          │  │        │30 名活會 │，如易科罰│
│  │      │          │  │        │會員）x（ │金，以新臺│
│  │      │          │  │        │會款1萬元-│幣壹仟元折│
│  │      │          │  │        │本次標息）│算壹日。  │
├─┼───┼─────┼─┼────┼─────┼─────┤
│2 │辛○○│96年8月5日│8 │1,200   │30x8,800= │己○○犯行│
│  │、邱美│          │  │        │264,000（ │使偽造私文│
│  │彥夫妻│          │  │        │已冒標人數│書罪，處有│
│  │其中一│          │  │        │2人＋所餘 │期徒刑參月│
│  │會份  │          │  │        │28 名活會 │，如易科罰│
│  │      │          │  │        │會員）x（ │金，以新臺│
│  │      │          │  │        │會款1萬元-│幣壹仟元折│
│  │      │          │  │        │本次標息）│算壹日。  │
├─┼───┼─────┼─┼────┼─────┼─────┤
│3 │辛○○│97年6月5日│18│1,500   │21x8,500= │己○○犯行│
│  │      │          │  │        │178,500（ │使偽造私文│
│  │      │          │  │        │已冒標人數│書罪，處有│
│  │      │          │  │        │3人＋所餘 │期徒刑參月│
│  │      │          │  │        │18名活會會│，如易科罰│
│  │      │          │  │        │員）x（會 │金，以新臺│
│  │      │          │  │        │款1萬元-本│幣壹仟元折│
│  │      │          │  │        │次標息）  │算壹日。  │
├─┼───┼─────┼─┼────┼─────┼─────┤
│4 │癸○  │97年8月5日│20│1,500   │20x8,500= │己○○犯行│
│  │      │          │  │        │170,000（ │使偽造私文│
│  │      │          │  │        │已冒標人數│書罪，處有│
│  │      │          │  │        │4人＋所餘 │期徒刑參月│
│  │      │          │  │        │16名活會會│，如易科罰│
│  │      │          │  │        │員）x（會 │金，以新臺│
│  │      │          │  │        │款1萬元-本│幣壹仟元折│
│  │      │          │  │        │次標息）  │算壹日。  │
├─┼───┴─────┴─┴────┴─────┴─────┤
│備│1.每月5日晚上8時開標，每會份新臺幣1萬元，底標700元。    │
│註│2.含會首共36會，分別為：(1)己○○、(2)丁○○、(3)陳萍萍 │
│  │  、(4)王寶珠、(5)阿龍、(6)甲○○、(7)甲○○、(8)癸○、 │
│  │  (9)謝陸成、(10)謝陸成、(11)劉月貴、(12)賴城、(13)謝 │
│  │  界修、(14)林素、(15)阿昌、(16)李海波、(17)阿佳、(18)賴│
│  │  溪河、(19)戊○○、(20)陳金河、(21)庚○○、(22)陳聰啟、│
│  │  (23)辛○○、(24)辛○○、(25)丙○○、(26)陳盈瑋、(27)陳│
│  │  書珮、(28)陳書珮、(29)陳盈珊、(30)陳淑徵、(31)陳雅琪、│
│  │  (32)謝換智、(33)謝換智、(34)黃麒彰、(35)廖金對、(36)張│
│  │  尚勝。                                                │
└─┴────────────────────────────┘
附表二：97年6月15日至98年10月15日之合會（B會；共17會份）
┌─┬───┬─────┬─┬────┬─────┬─────┐
│編│被冒標│標會日期  │標│得標金額│詐欺金額  │論罪科刑  │
│號│會員  │          │次│        │          │          │
├─┼───┼─────┼─┼────┼─────┼─────┤
│1 │壬○○│97年6月15 │不│約1,800 │至少7x18,1│己○○犯行│
│  │      │日至98年8 │詳│至1900元│00=116,700│使偽造私文│
│  │      │月15日間某│  │        │元（計算基│書罪，處有│
│  │      │月15日    │  │        │準詳如備註│期徒刑參月│
│  │      │          │  │        │欄所載）  │，如易科罰│
│  │      │          │  │        │          │金，以新臺│
│  │      │          │  │        │          │幣壹仟元折│
│  │      │          │  │        │          │算壹日。  │
├─┼───┼─────┼─┼────┼─────┼─────┤
│2 │壬○○│97年6月15 │不│約1,800 │至少7x18,1│己○○犯行│
│  │      │日至98年8 │詳│至1900元│00=116,700│使偽造私文│
│  │      │月15日間某│  │        │元        │書罪，處有│
│  │      │月15日    │  │        │          │期徒刑參月│
│  │      │          │  │        │          │，如易科罰│
│  │      │          │  │        │          │金，以新臺│
│  │      │          │  │        │          │幣壹仟元折│
│  │      │          │  │        │          │算壹日。  │
├─┼───┼─────┼─┼────┼─────┼─────┤
│3 │戊○○│97年6月15 │不│約1,800 │至少7x18,1│己○○犯行│
│  │      │日至98年8 │詳│至1900元│00=116,700│使偽造私文│
│  │      │月15日間某│  │        │元        │書罪，處有│
│  │      │月15日    │  │        │          │期徒刑參月│
│  │      │          │  │        │          │，如易科罰│
│  │      │          │  │        │          │金，以新臺│
│  │      │          │  │        │          │幣壹仟元折│
│  │      │          │  │        │          │算壹日。  │
├─┼───┼─────┼─┼────┼─────┼─────┤
│4 │甲○○│97年6月15 │不│約1,800 │至少7x18,1│己○○犯行│
│  │      │日至98年8 │詳│至1900元│00=116,700│使偽造私文│
│  │      │月15日間某│  │        │元        │書罪，處有│
│  │      │月15日日  │  │        │          │期徒刑參月│
│  │      │          │  │        │          │，如易科罰│
│  │      │          │  │        │          │金，以新臺│
│  │      │          │  │        │          │幣壹仟元折│
│  │      │          │  │        │          │算壹日。  │
├─┼───┼─────┼─┼────┼─────┼─────┤
│5 │乙○○│97年6月15 │不│約1,800 │至少7x18,1│己○○犯行│
│  │      │日至98年8 │詳│至1900元│00=116,700│使偽造私文│
│  │      │月15日間某│  │        │元        │書罪，處有│
│  │      │月15日    │  │        │          │期徒刑參月│
│  │      │          │  │        │          │，如易科罰│
│  │      │          │  │        │          │金，以新臺│
│  │      │          │  │        │          │幣壹仟元折│
│  │      │          │  │        │          │算壹日。  │
├─┼───┴─────┴─┴────┴─────┴─────┤
│備│1.每月15日晚上8時開標，每會份新臺幣2萬元，底標1500元。  │
│註│2.含會首共17會，分別為：(1)己○○、(2)賴志勇、(3)賴志勇 │
│  │  、(4)壬○○、(5)壬○○、(6)乙○○、(7)陳員、(8)謝陸成 │
│  │  、(9)何長喜、(10)陳金河、(11)陳金河、(12)楊發傾、(13) │
│  │  陳金河、(14)甲○○、(15)王善豊、(16)嵩森、(17)陳惠如。│
│  │3.上開標次因被告已無法確定冒標何標次及標金金額，僅知標金│
│  │  金額約1800至1900元，冒標5會份，且於98年8月15日開標後即│
│  │  停標，故仍有2會份活會，基於罪疑有利於被告認定之原則， │
│  │  均以1900元作為標金金額，計算其詐欺金額。              │
└─┴────────────────────────────┘
附表三：96年10月25日至98年8月25日之合會（C會；共23會份）
┌─┬───┬─────┬─┬────┬─────┬─────┐
│編│被冒標│標會日期  │標│得標金額│詐欺金額  │論罪科刑  │
│號│會員  │          │次│        │          │          │
├─┼───┼─────┼─┼────┼─────┼─────┤
│1 │壬○○│96年10月25│21│1,500   │至少3x18, │己○○犯行│
│  │      │日至98年6 │  │（認定基│500=55,500│使偽造私文│
│  │      │月25日間某│  │準詳備註│元（已冒標│書罪，處有│
│  │      │月25日（認│  │欄）    │人數1人＋ │期徒刑參月│
│  │      │定基準詳備│  │        │所餘2名活 │，如易科罰│
│  │      │註欄）    │  │        │會會員）x │金，以新臺│
│  │      │          │  │        │（會款2萬 │幣壹仟元折│
│  │      │          │  │        │元-本次標 │算壹日。  │
│  │      │          │  │        │息）      │          │
├─┼───┴─────┴─┴────┴─────┴─────┤
│備│1.每月25日晚上8時開標，每會份新臺幣2萬元，底標1500元。  │
│註│2.含會首共23會，分別為：(1)己○○、(2)壬○○、(3)壬○○ │
│  │  、(4)吳秀宜、(5)辛○○、(6)辛○○、(7)謝陸成、(8)何秋 │
│  │  玉、(9)何秋燕、(10)陳木發、(11)陳皇義、(12)陳金河、(13│
│  │  )陳金河、(14)陳書珮、(15)陳書珮、(16)陳森養、(17)陳森 │
│  │  養、(18)陳玉英、(19)陳清全、(20)楊發傾、(21)丁○○、(2│
│  │  2)曾麗春、(23)曾麗春。                                │
│  │3.上開標次因被告已無法確定冒標何標次及標金金額，僅知最後│
│  │  二會均為辛○○，基於罪疑有利被告認定之原則，以壬○○為│
│  │  倒數第三會，並以底標作為標金金額計算其詐欺金額。      │
└─┴────────────────────────────┘

司法院資訊處製作；財團法人民間司法改革基金會備份。
